智慧財產法院刑事判決
　　　　　　　　　　　　　　　　　99年度刑智上易字第83號
上　訴　人　臺灣臺北地方法院檢察署檢察官
被　　　告　皕富興業有限公司
代　表　人
兼　被　告　張麗禨
共　　　同
選任辯護人　陳昆明律師
上列上訴人因被告張麗禨等違反著作權法案件，不服臺灣臺北地
方法院99年度智易字第16號，中華民國99年5 月12日第一審判決
（起訴案號：臺灣臺北地方法院檢察署98年度偵字第26221 號）
，提起上訴，本院判決如下：
    主  文
原判決撤銷，發回臺灣臺北地方法院。
    理    由
一、公訴意旨略以：被告張麗禨為被告皕富興有限公司負責人，
    明知如附圖所示之「TAIWAN」書法字樣，係徐永進擁有著作
    權之美術著作，未經徐永進之許可或授權，不得非法重製或
    散布，竟仍於民國97年12月間，擅自重製如附圖所示之書法
    字樣為鋁燙片及絨布商品，意圖販售予不特定人。嗣為徐永
    進之子徐浩登，於97年12月11日查知，始悉獲上情，因認被
    告張麗禨涉犯違反著作權法第91條第1 項擅自以重製方法侵
    害他人之著作財產權及同法第91條之1 第2 項之明知係侵害
    著作財產權之物而散布等罪嫌，且被告皕富興業有限公司，
    因法人之代表人執行業務，犯著作權法第91條第1 項及第91
    條之1 第2 項罪名者，對該法人依著作權第101 條第1 項規
    定亦科各該條之罰金刑罪嫌。
二、原判決以：交通部觀光局使用於CIS 標誌中之「TAIWAN」圖
    樣中之書法作品係由案外人聯旭國際股份有限公司（下稱聯
    旭公司）於90年7 月間某日，聘請告訴人徐永進書寫，且雙
    方未約定著作權歸屬，上開書法作品即由告訴人享有著作人
    格權與財產權，惟聯旭公司依著作權法第12條第3 項規定得
    在出資目的範圍內，將上開書法作品利用為製作CIS 標誌之
    素材，並進行利用行為所必須之修改、增刪，嗣聯旭公司以
    60萬元之價格，委託案外人元平設計有限公司（下稱元平公
    司）設計CIS 識別標誌及整體運用方式，並將上開告訴人徐
    永進之書法作品交由元平公司利用，元平公司挑選其適用之
    「T 」、「A 」、「I 」、「N 」、「臺灣」等字體，各別
    掃描入電腦中，以電腦略作修改，加上臺灣島形電腦繪圖、
    「Touch Your Heart」標語等其他元素，以及元平公司總經
    理蕭元平所書寫之「W 」，重新組合成交通部觀光局之CIS
    標誌，而元平公司最後完成之交通部觀光局CIS 標誌成品就
    資料之選取及編排具有原創性，可認為是獨立之編輯著作，
    而享有著作財產權，再由元平公司將上開著作財產權移轉予
    聯旭公司，其後聯旭公司再將前揭CIS 標誌之著作財產權讓
    與交通部觀光局，是以前揭CIS 標誌（含「TAIWAN」字體）
    之著作財產權人應為交通部觀光局，本件告訴人徐永進既非
    因犯罪受直接損害之人，其所提出之告訴係不合法，爰依刑
    事訴訟法第303 條第3 款及第307 條規定不經言詞辯論，逕
    為諭知公訴不受理之判決。
三、惟查：
  (一)按書法為著作權法第5 條第1 項各款著作內容例示第2 項第
    4 款所稱之美術著作，次按，「出資聘請他人完成之著作，
    除前條情形外，以該受聘人為著作人。但契約約定以出資人
    為著作人者，從其約定。依前項規定，以受聘人為著作人者
    ，其著作財產權依契約約定歸受聘人或出資人享有。未約定
    著作財產權之歸屬者，其著作財產權歸受聘人享有。依前項
    規定著作財產權歸受聘人享有者，出資人得利用該著作」，
    87年修正之著作權法第12條定有明文。查交通部觀光局使用
    於CIS 標誌中「TAIWAN」圖樣之「T 」、「A 」、「I 」、
    「N 」各個書法字體，係案外人聯旭公司出資聘請告訴人於
    90年7 月間完成之美術著作，告訴人亦明知聯旭公司出資目
    的係欲以之作為參與交通部觀光局CIS 標誌競圖之用，且聯
    旭公司與告訴人並未進一步為著作權歸屬之約定，應認雙方
    係出資聘請他人完成著作之關係，依前揭法條規定，該等書
    法作品以受聘人即告訴人為著作人，享有著作人格權與財產
    權，惟依著作權法第12條第3 項規定，聯旭公司自得在出資
    目的範圍內利用上開作品等情，為被告所不爭，並經原審依
    職權調閱臺灣士林地方法院91年度訴字第727 號民事卷宗查
    明屬實。
  (二)次按，著作權法第3 條第1 項第11款規定：「改作，指以翻
    譯、編曲、改寫、拍攝影片或其他方法就原著作另為創作」
    ，同法第6 條規定：「就原著作改作之創作為衍生著作，以
    獨立之著作保護之；衍生著作之保護，對原著作之著作權不
    生影響」，同法第28條前段規定：「著作人專有將其著作改
    成衍生著作或編輯成編輯著作之權利」，因此著作人享有改
    作權，其將原著作改作之衍生著作，若具原創性，改作之著
    作與原著作之著作權係各別原始的發生，均受著作權法之保
    護。經查，聯旭公司係將告訴人所完成之「TAIWAN」及「台
    灣」等書法字體一併交由元平公司使用，元平公司乃將之各
    別掃描入電腦中，並以電腦略作修改，另加上元平公司總經
    理蕭元平所書寫之「W 」書法字體、臺灣島形電腦繪圖、「
    Touch Your Heart」標語等創作元素後，重新創作為交通部
    觀光局之CIS 標誌等情，業據證人蕭元平於另案證述綦詳，
    並有告訴人所書寫之毛筆字影本9 張及蕭元平書寫之「W 」
    原稿等件附上開民事卷宗可按，是以交通部觀光局之CIS 標
    誌應係元平公司基於聯旭公司之授權，而就告訴人之美術著
    作另為創作之衍生著作，依首揭規定，改作之著作（即CIS
    標誌）與原著作（即告訴人就「T 」、「A 」、「I 」、「
    N 」等書法字體之美術著作）之著作權係各別原始的發生，
    均受著作權法之保護，本件被告並非重製交通部觀光局之CI
    S 標誌，而係未經告訴人之同意或授權重製「T 」、「A 」
    、「I 」、「N 」等美術著作於其絨布商品上作為美術圖樣
    ，即難謂告訴人非被害人，而不得提起本件告訴。
  (三)辯護人雖辯稱告訴人提出告訴時係主張「TAIWAN」圖樣之著
    作權，而未主張侵害「T 」、「A 」、「I 」、「N 」等美
    術著作等語，惟查，告訴人於98年6 月9 日提起本件告訴係
    主張交通部觀光局所使用CIS 標誌中島型「台灣」及「TAIW
    AN」圖案係其於90年7 月間以毛筆書寫完成之美術著作等語
    （見98年他字第6049號卷第1 頁反面），是以告訴人並非主
    張CIS 標誌係其享有著作財產權之著作，而係主張CIS 標誌
    中之各該書法字體係其美術著作，是辯護人所辯，尚非可採
    。
  (四)原審認告訴人所提出之本件告訴不合法，諭知公訴不受理之
    判決，即有未洽。檢察官上訴意旨，執此指摘原判決不當，
    為有理由，爰不經言詞辯論，撤銷原判決，並發回原法院詳
    為調查，更為適當之判決。
據上論斷，應依刑事訴訟法第369條第1 項但書、第372條，判決
如主文。
中　　華　　民　　國　　100　 年　　1　　 月　　10　　日
                    智慧財產法院第一庭
                          審判長法  官　李得灶
                                法  官　王俊雄
                                法  官　林欣蓉
以上正本證明與原本無異。
不得上訴。
中　　華　　民　　國　　100　 年　　11　　月　　10　　日
                                書記官  周其祥
